【裁判字號】    97,家訴,42
【裁判日期】    970627
【裁判案由】    確認遺囑真偽
【裁判全文】
臺灣板橋地方法院民事判決              97年度家訴字第42號
原      告  乙○○
                        樓
訴訟代理人  庚○○
                        樓
被      告  行政院國軍退除役官兵輔導委員會台北縣榮民服務
法定代理人  丙○○
訴訟代理人  甲○○
上列當事人間請求確認遺囑真偽事件，於民國97年6 月5 日經言
詞辯論終結，本院判決如下：
    主      文
確認羅品（民國○○年○ 月○○日生，民國97年1 月9 日死亡）於民
國94年10月21日所立如附件所示之代筆遺囑為真正。
訴訟費用由被告負擔。
    事      實
甲、原告方面：
一、聲明：如主文所示。
二、陳述：
（一）訴外人即立遺囑人羅品係退除役榮民，設籍於台北縣中和
      市○○路280 巷33弄8 號，於民國94年10月21日晚上，在
      上開住處，立有代筆遺囑1 紙，書明「立遺囑人羅品（下
      稱本人），一因年老體弱，手易顫抖，二因配偶呂玉琴（
      下稱配偶）身體記憶力退化不能，三因未育有任何子女，
      惟恐白年往生時後事無人辦理，即盼遺留財產所託得人，
      特委請丁○○君代本人書寫本遺囑乙紙。本人所遺財產全
      係動產，本人往生後應尊以下交代辦理繼承：一、如配偶
      較本人長命（即本人先往生），所遺財產（含權利），二
      分之一遺贈給呂芳全君，配偶僅繼承其應繼分。二、如配
      偶較本人命短（即配偶先往生），所遺財產（含權利），
      則全部遺贈給呂芳全君。三、本人往生後事請呂芳全君辦
      理，費用由所遺財產支付。四、被遺贈人呂芳全君身分記
      載如下：呂芳全、男、47年11月10日生、身分證統一編號
      ：Ｚ000000000」等字樣。
（二）訴外人即立遺囑人羅品為17年7 月13日生，生前住於台北
      縣中和市○○路280 巷33弄8 號，原告乙○○原為立遺囑
      人羅品之養子，嗣於60年間，因原告結婚要恢復本姓，而
      終止收養關係。羅品之配偶呂玉琴於95年9 月30日死亡，
      羅品於97年1 月9 日死亡，因羅品未育有子女及民法第11
      38條各款所列之繼承人，依台灣地區與大陸地區人民關係
      條例第67條之1 、第68條第1 項及依該條第3 項訂定之「
      退除役官兵死亡無人繼承遺產管理辦法」第3 條、第4 條
      規定，被告為亡故榮民羅品之法定遺產管理人，立遺囑人
      所遺標的及範圍（臺灣銀行及郵局存款帳戶，分別有台銀
      55萬元及利息，郵局335,426 元）已由被告行政院國軍退
      除役官兵輔導委員會台北縣榮民服務處收取管理中。原告
      持有立遺囑人所書立遺囑，向被告請求交付遺產，惟被告
      以該遺囑須經法院判決確認為真正，始得受理。
（三）按代筆遺囑，由遺囑人指定三人以上之見證人，由遺囑人
      口述遺囑意旨，使見證人中之一人筆記、宣讀、講解，經
      遺囑人認可後，記明年、月、日及代筆人之姓名，由見證
      人全體及遺囑人同行簽名，遺囑人不能簽名者，應按指印
      代之，民法第1194條定有明文。本件系爭代筆遺囑為訴外
      人羅品於94年10月21日由丁○○見證代筆書寫該遺囑之原
      本，記明年月日，並親自簽名、蓋章，除有立遺囑人簽名
      蓋章，並有三人以上見證人包括丁○○、己○○、戊○○
      等見證，已符合民法規定，而被告卻無故否認該遺囑為真
      正，顯無理由。為此，原告自有提起本訴，確認羅品於94
      年10月21日所立之代筆遺囑為真正之必要。
三、證據：提出原告之戶籍謄本、訴外人羅品及其配偶呂玉琴之
    除戶戶籍謄本、羅品於94年10月21日之代筆遺囑影本、羅品
    之臺灣銀行存摺暨存款明細影本、郵局存摺暨存款明細影本
    各1 件、羅品生前親筆簽名之記事本影本3 件、郵政國內匯
    款執據影本2 件為證。
乙、被告方面：
一、聲明：駁回原告之訴。
二、陳述：
（一）關於系爭代筆遺囑是否為羅品親筆簽名、蓋章部分，因原
      告主張羅品手會抖，但該遺囑內容關於羅品寫字部分，並
      看不出有手會抖之情況。
（二）原告所提出之羅品生前親筆簽名之記事本、郵政國內匯款
      執據與系爭遺囑之筆跡並不相同。
    理      由
一、按確認法律關係之訴，非原告有即受確認判決之法律上利益
    者，不得提起之；確認證書真偽或為法律關係基礎事實存否
    之訴，亦同。民事訴訟法第247 條第1 項定有明文。所謂即
    受確認判決之法律上利益，係指因法律關係之存否不明確，
    原告主觀認為其法律上地位有不安之危險存在，而此項危險
    得以對於被告之確認判決除去者。次按依民事訴訟法第247
    條規定提起確認證書真偽之訴，須證書之真偽，即證書是否
    由作成名義人作成有不明確之情，始得提起（最高法院90年
    度台上字第46號判決參照）。本件原告以被繼承人羅品遺囑
    之受遺贈人之身分，欲向被繼承人羅品之遺產管理人即被告
    請求依遺囑交付遺贈物，惟依行政院國軍退除役官兵輔導委
    員會頒「退除役官兵死亡善後處理及無人繼承遺產管理作業
    程序」肆一/ （五）/2「亡故榮民遺囑如係親友提供者，應
    由提供人自行聲請法院判定後，始予受理。」之規定，系爭
    自書遺囑須經法院之判定後，法定遺產管理人即被告始得受
    理，且被告亦質疑系爭遺囑之真正，顯見原告就系爭遺囑之
    真偽即有主觀之不明確，足致原告之法律上受遺贈人地位有
    受侵害之危險，並得以確認系爭遺囑真正除去此種不安之狀
    態，揆諸前揭說明，原告自有即受本件確認判決之法律上利
    益，合先敘明。
二、原告主張羅品為退除役榮民，設籍於台北縣中和市○○路28
    0 巷33弄8 號，原告原為羅品之養子，嗣於60年間，因原告
    結婚要恢復本姓，而終止收養關係。羅品之配偶呂玉琴於95
    年9 月30日死亡，羅品於97年1 月9 日死亡，並無子女及其
    他繼承人，被告為羅品之法定遺產管理人，羅品所遺財物已
    由被告收取管理中之事實，業據原告提出原告之戶籍謄本、
    訴外人羅品及其配偶呂玉琴之除戶戶籍謄本各1 件為證，並
    為被告所不爭執，自應認為真實。
三、原告主張羅品於94年10月21日晚上，在上開住處，立有代筆
    遺囑1 紙，書明「立遺囑人羅品（下稱本人），一因年老體
    弱，手易顫抖，二因配偶呂玉琴（下稱配偶）身體記憶力退
    化不能，三因未育有任何子女，惟恐白年往生時後事無人辦
    理，即盼遺留財產所託得人，特委請丁○○君代本人書寫本
    遺囑乙紙。本人所遺財產全係動產，本人往生後應尊以下交
    代辦理繼承：一、如配偶較本人長命（即本人先往生），所
    遺財產（含權利），二分之一遺贈給呂芳全君，配偶僅繼承
    其應繼分。二、如配偶較本人命短（即配偶先往生），所遺
    財產（含權利），則全部遺贈給呂芳全君。三、本人往生後
    事請呂芳全君辦理，費用由所遺財產支付。四、被遺贈人呂
    芳全君身分記載如下：呂芳全、男、47年11月10日生、身分
    證統一編號：Ｚ000000000」等字樣，並經丁○○、己○○、
    戊○○予以見證之事實，雖為被告所否認，並抗辯稱：原告
    所提出之羅品生前親筆簽名之記事本、郵政國內匯款執據與
    系爭遺囑之筆跡並不相同云云，惟查原告主張之此部分事實
    ，業據原告提出羅品於94年10月21日之代筆遺囑影本、羅品
    生前親筆簽名之記事本影本3 件、郵政國內匯款執據影本2
    件為證，並經證人丁○○、己○○、戊○○到庭證述一致屬
    實（參見本院97年6 月5 日言詞辯論筆錄），且觀之羅品於
    生前在上開記事本、郵政國內匯款執據書寫之「羅」及「羅
    品」等文字字跡，其筆勢、筆畫順序、運筆型態及結構，核
    與系爭代筆遺囑上之簽名字跡相符，自堪信原告之主張為真
    實，被告所辯，容難採信。準此，系爭代筆遺囑之立遺囑人
    簽名確為被繼承人羅品之筆跡，原告主張被繼承人羅品以系
    爭代筆遺囑為遺贈之意思表示等情，要屬真實，堪以採信。
四、綜上所述，原告主張系爭代筆遺囑為被繼承人羅品所書立，
    應為可採。從而，原告訴請確認系爭自書遺囑為真正，為有
    理由，應予准許。
五、據上論結，本件原告之訴為有理由，爰依民事訴訟法第78條
    ，判決如主文。
中    華    民    國    97    年    6     月    27    日
                  家事法庭  法  官  郭光興
以上為正本係照原本作成
如對本判決上訴，須於判決送達後20日內向本院提出上訴狀
中    華    民    國    97    年    6     月    30    日
                            書記官  簡維萍


司法院資訊處製作；財團法人民間司法改革基金會備份。
